臺灣屏東地方法院民事判決　　　　　　　94年度簡上字第10號
上　訴　人　丙○○
訴訟代理人　林朋助律師
被上訴人　　合作金庫銀行股份有限公司
法定代理人　庚○○
訴訟代理人　戊○○
上列當事人間第三人異議之訴事件，上訴人對於中華民國93年12
月9 日本院潮州簡易庭93年度潮簡字第230 號第一審判決提起上
訴，並為訴之變更，本院於94年10月5 日言詞辯論終結，判決如
下：
    主      文
變更之訴駁回。
第二審訴訟費用由上訴人負擔。
    事實及理由
一、本件訴訟繫屬中被上訴人之法定代理人由曾銘宗變更為庚○○，有被上訴人之銀行營業執照在卷可稽，被上訴人新任法
    定代理人庚○○具狀聲明承受訴訟，依民事訴訟法第170 條
    及第175 條第1 項之規定，自無不合。又上訴人於原審起訴
    請求判決(一)（先位部分）本院91年度執字第15065 號強制執
    行事件，就上訴人所有坐落屏東縣潮州鎮○○○段137 、13
    7-1 地號土地上之鐵皮屋所有權全部，所為之強制執行程序
    應予撤銷。(二)（備位部分）本院91年度執字第15065 號強制
    執行事件，就上訴人所有上開鐵皮屋所有權全部拍賣所得之
    價金新台幣（下同）256,000 元，應交付上訴人。嗣於第二
    審為訴之變更，請求判決確認本院91年度執字第15065 號民
    事執行事件執行之暫3961建號未辦保存登記鐵皮倉庫為上訴
    人所有，為被上訴人所同意，依民事訴訟法第436 條之1 第
    3 項準用同法第446 條第1 項前段規定，其訴之變更，於法
    亦無不合，應予准許。再上訴人所為訴之變更既屬合法，則
    原訴可認為已因撤回而告終結，第一審就原訴所為之裁判亦
    當然失其效力，本院自應僅就變更之新訴為裁判（最高法院
    92年度台上字第689 號判決參照），合先敘明。
二、上訴人主張：本院91年度執字第15065 號被上訴人與柯進國
    、羅地發、羅地平間請求清償債務民事執行事件，被上訴人
    聲請查封、拍賣柯進國所有坐落屏東縣潮州鎮137 、137-1
    地號土地及其地上3207建號建物，暨伊所有坐落上開137 地
    號土地上暫3961建號未辦保存登記鐵皮倉庫（下稱系爭鐵皮
    倉庫），經第三人甲○○於公告應買期間以總價6,784,000
    元為應買之表示，並經執行法院許其買受，於甲○○繳清價
    金後之93年7 月26日發給權利移轉證書。惟系爭鐵皮倉庫乃
    上開土地之實際上所有權人羅地發無償貸與土地由伊出資興
    建，伊因原始建築而取得其所有權，本院91年度執字第1506
    5 號民事執行事件就系爭鐵皮倉庫所為之拍賣應屬無效，系
    爭鐵皮倉庫仍為伊所有，伊有即受確認判決之法律上利益，
    爰於第二審為訴之變更，請求確認系爭鐵皮倉庫為伊所有等
    情，並聲明：確認本院91年度執字第15065 號民事執行事件
    執行之系爭鐵皮倉庫為上訴人所有。
三、被上訴人則以：系爭鐵皮倉庫為本院91年度執字第15065 號
    民事執行事件之債務人羅地發所有，伊聲請予以查封、拍賣
    ，於法並無不合，上訴人主張系爭鐵皮倉庫乃其出資興建而
    為其所有，未據舉證以實其說，其請求非有理由等語，資為
    抗辯，並聲明：上訴人變更之訴駁回。
四、經查：本院91年度執字第15065 號被上訴人與柯進國、羅地
    發、羅地平間請求清償債務民事執行事件，被上訴人聲請查
    封、拍賣柯進國所有坐落屏東縣潮州鎮○○○段137 、137-
    1 地號土地及3207建號建物，並主張系爭鐵皮倉庫為羅地發
    所有，而併予聲請查封、拍賣，經二次減價拍賣流標後，甲○○於公告應買期間內以總價6,784,000 元為應買之表示，
    經執行法院許其買受，並於甲○○繳清買賣價金後之93年7
    月26日發給權利移轉證書，惟因上訴人供擔保聲請停止執行
    ，系爭鐵皮倉庫尚未點交於點交予甲○○，上開買賣價金亦
    尚未分配予執行債權人各事實，為兩造所不爭執，並有本院
    民事執行處通知、拍賣公告、經收票據臨時收據（收據聯）
    及建物登記謄本等件在卷可稽，復經調閱本院91年度執字第
    15065號民事執行事件卷宗查明無誤，堪信為實在。
五、本件兩造之爭點為：系爭鐵皮倉庫是否為上訴人出資興建？
    茲論述如下：
  (一)按自己建築之房屋，與依法律行為而取得者有別，縱使不經
    登記，亦不在民法第758 條所謂非經登記不生效力之列（最
    高法院41年台上字第1039號判例參照）。又強制執行中拍賣
    之不動產為第三人所有者，其拍賣無效。所有權人於執行終
    結後，亦得提起回復所有權之訴，請求返還，法院判令返還
    時，原發管業證書當然失其效力，法院自得命其繳銷，業經
    司法院院字第578 號解釋在案。至強制執行法第98條規定拍
    賣之不動產，買受人自領得執行法院所發給權利移轉證書之
    日起，取得該不動產所有權，係指拍賣之不動產本得為強制
    執行之標的物者而言，若不動產屬於第三人所有，而不應為
    強制執行之標的物者，即應依上開解釋辦理（最高法院30年
    上字第2203號、62年台再字第100 號判例參照）。準此可知
    ，未辦保存登記建物應歸其原始建築者取得所有權，強制執
    行中拍賣之未辦保存登記建物倘為第三人所有，其拍賣無效
    ，買受人縱經執行法院依強制執行法第98條規定發給權利移
    轉證書，亦不能取得該不動產之所有權。
  (二)上訴人主張系爭鐵皮倉庫，乃因羅地發於86年7 月30日向第
    三人賴旭威購買坐落屏東縣潮州鎮○○○段137 、137-1 地
    號土地及3207建號建物，資金不足，向其借款200 萬元，而
    於87年1 月20日與其簽訂不動產無償使用契約書，同意將上
    開土地無償貸與其使用，而由其出資僱請乙○○在上開137
    地號土地上興建系爭鐵皮倉庫之事實，業經證人羅地發、乙○○證稱屬實（見原審卷第40、59頁及本院卷第101 至103
    頁），並有不動產買賣契約書、不動產無償使用契約書分別
    附於本院卷及上開民事執行事件卷內可憑，該不動產無償使
    用契約書係屬真正，復經證人丁○○證述在卷（見本院卷第
    78頁）。又上訴人出資僱請乙○○興建之鐵皮倉庫，其面積
    為90餘坪，固與系爭鐵皮倉庫目前之面積144 平方公尺（折
    合43.56 坪）有所不同，惟此係為申請合法農舍之使用執照
    ，經羅地發要求，而由上訴人僱請己○○拆除約4 、50坪所
    致一節，業經證人己○○、羅地發證稱明確（見本院卷第81
    、102 頁），從而自不能以兩者面積不同遂謂首開證人羅地
    發、乙○○之證詞為不實在。再證人丁○○雖於94年7 月27
    日到場證稱：系爭鐵皮倉庫乃羅地發向上訴人借款200 萬元
    所興建云云，惟於同年9 月21日再次到場作證時則改稱其並
    不清楚系爭鐵皮倉庫究竟係何人出資興建等語，稽之上訴人
    與羅地發簽訂之不動產無償使用契約書第1 條及第2 條載明
    ：羅地發同意將坐落屏東縣潮州鎮137 、137-1 地號土地及
    3207建號建物無償出借予上訴人使用，上訴人得經羅地發同
    意，就使用之物加以改良、變更或增建鐵皮屋等詞，與嗣後
    上訴人興建系爭鐵皮倉庫之事實相符，且證人羅地發、乙○○明確證稱系爭鐵皮倉庫乃上訴人出資興建，自堪認系爭鐵
    皮倉庫確係上訴人出資興建，證人丁○○所證與此不符部分
    ，要屬出於錯誤，並無可採。至羅地發雖於87年3 月19日對
    被上訴人出具承諾書（見原審卷第44頁），承諾上開兩筆土
    地嗣後仍繼續供作農耕使用，且不論地目變更或土地移轉、
    出租或停供農業耕作使用，均應事先徵得被上訴人同意，惟
    遑論系爭鐵皮倉庫係於87年2 、3 月間，在尚未為被上訴人
    設定抵押權之前即已建妥（見原審卷第59頁及本院卷第104
    頁羅地發之證詞），難謂上訴人興建系爭鐵皮倉庫與羅地發
    對被上訴人所為之承諾有何不合，即使在羅地發對被上訴人
    為上開承諾之前，上訴人尚未興建系爭鐵皮倉庫，亦僅生羅
    地發是否違背承諾之問題，尚不足據以推翻上訴人興建系爭
    鐵皮倉庫之事實。
  (三)準上所言，系爭鐵皮倉庫為上訴人出資興建，應認上訴人因
    原始建築而取得系爭鐵皮倉庫之所有權，本院91年度執字第
    15065 號民事執行事件拍賣非屬執行債務人之上訴人所有系
    爭鐵皮倉庫，其拍賣無效，拍定人甲○○尚無從因執行法院
    發給權利移轉證書而取得系爭鐵皮倉庫之所有權，亦即系爭
    鐵皮倉庫迄今仍屬上訴人所有。
六、按確認法律關係之訴，非原告有即受確認判決之法律上利益
    者，不得提起之，民事訴訟法第247 條第1 項定有明文。查
    上訴人主張系爭鐵皮倉庫因拍賣而由執行法院發給甲○○權
    利移轉證書，其拍賣無效，系爭鐵皮倉庫仍屬上訴人所有，
    提起確認自己之所有權仍屬存在之訴，不以現在主張所有權
    之甲○○為被告，而僅以被上訴人為被告，其判決效力無從
    及於甲○○，上訴人在私法上之地位所受侵害之危險，即非
    以對於被上訴人之確認判決所得除去，自不能認其有即受確
    認判決之法律上利益（最高法院32年上字第5959號判例參照
    ）。從而，上訴人提起本件確認之訴，自非有理由，應予駁
    回。
七、據上論結，本件變更之訴為無理由，依民事訴訟法第78條，
    判決如主文。
中　　華　　民　　國　　94　　年　　10　　月　　12　　日
                  民事第二庭    審判長法　官　阮世賢
                                      法　官　吳思怡
                                      法　官　春生
以上為正本，係照原本作成。
本判決不得上訴。
中　　華　　民　　國　　94　　年　　10　　月　　12　　日
                                      書記官  洪榮華
